臺灣彰化地方法院刑事判決　　　　　　　　　　　　　九十三年度訴字第一二三號
　　公　訴　人　臺灣彰化地方法院檢察署檢察官
　　被　　　告　己○○
　　選任辯護人　梁基暉律師
右列被告因殺人未遂等案件，經檢察官提起公訴（九十二年度偵字第九六六二號），
本院判決如左：
    主  文
己○○共同殺人未遂，處有期徒刑參年，扣案之長柄鐮刀壹把沒收；又共同連續以非
法方法，剝奪人之行動自由，處有期徒刑伍月，扣案之繩子貳條沒收；又共同連續損
壞他人自小客車車窗玻璃、輪胎，足以生損害於他人，處有期徒刑參月，扣案之長柄
鐮刀壹把沒收；應執行有期徒刑參年伍月，扣案之長柄鐮刀壹把及繩子貳條均沒收。
    事  實
一、己○○前因積欠江德發互助會會款，迭經戊○○之催討，並於民國九十二年十一
    月經協調後以新台幣（下同）三十萬元達成協議，嗣再經翁自發之斡旋，降為二
    十萬元，惟約定己○○須於三星期內還清，並簽發同額、到期日為九十二年十二
    月十日之本票乙紙（票號為七九二一二七），旋戊○○即常向己○○催討前開債
    務，致而對戊○○心生不滿。九十二年十二月十一日，前揭本票到期，己○○得
    知戊○○將向其催討債務，乃與不詳姓名年籍之成年友人四人（起訴書誤載為六
    人），基於共同殺人之犯意聯絡，均明知頭、胸部位乃人體重要器官所在之要害
    部位，如持刀朝頭、胸部砍殺，將發生死亡之結果，仍於同日十二時許，於戊○○夥同乙○○、丁○○、丙○○，共同搭乘戊○○所有之車牌號碼Ｓ九─三七二
    一號自小客車及丙○○所有之車牌號碼Ｄ七─八六七五號自小客車（登記於施忠
    義名下），至己○○位於彰化縣社頭鄉○○村○○鄰○路巷廿四之一號住處，催
    討該互助會款時，己○○即以原住民語為暗號，通知預先在該處守候之該四名不
    詳姓名年籍之成年友人分持西瓜刀、木棍（未扣案）衝出，毆打戊○○、乙○○
    、丁○○等人，己○○並持預藏於其上開住處門後之鋒利長柄鎌刀，猛力砍殺乙○○右前臂、戊○○左側臀部、丁○○頭部等部位數刀，而己○○前述成年友人
    其中二名，並持西瓜刀朝丁○○左胸、腋下及右大腿等處砍殺三刀，致乙○○受
    有右前臂撕裂傷五×五×五公分（造成屈指肌肉部分斷裂，併橈神經分支斷裂）
    、戊○○受有左側臀部穿刺傷（長約五公分，深至外側股直肌，部分肌肉斷裂，
    送醫後為行深部肌肉縫合，以手術切開至十二公分）、丁○○受有頭部外傷併臉
    部開放性傷口、左胸開放性傷口、左肺刺傷、左第二肋骨骨折、左腰及右大腿開
    放性傷口（其左腋下傷口大於十五公分深至肺併肋骨斷，肺破裂，腋下血管斷裂
    ，左腰傷口大於十二公分，深及肌肉併斷裂，右大腿傷口大於十公分肌肉斷裂）
    等傷勢，丙○○則趁隙脫逃。嗣己○○見戊○○等人受傷倒地，即己意中止其殺
    人行為，惟恐受傷倒地之戊○○、乙○○再度起身反抗，竟另行起意，且基於概
    括之犯意，夥同在場二名不詳姓名年籍之成年友人（其一為女性），以其所有之
    繩子連續將戊○○、乙○○之手、腳綁住，並棄置地上，而以此方式剝奪戊○○
    、乙○○之行動自由。又己○○仍餘怒未消，復另起毀損之犯意，與在場另二位
    不詳姓名年籍成年友人，基於概括之犯意聯絡及行為分擔，分持木棍、石頭及前
    揭行兇之長柄鐮刀，連續將戊○○及丙○○所有停放在己○○住處外之上開二輛
    自小客車車窗玻璃打破、輪胎刺破（戊○○所有之車牌號碼Ｓ九─三七二一號自
    小客車車窗玻璃除後擋風玻璃外全數破損，右後車輪一只破損，丙○○所有之車
    牌號碼Ｄ七─八六七五號自小客車，車窗玻璃及輪胎四只全數破損），致不堪使
    用，足以生損害於戊○○、丙○○。事畢，己○○在場之友人均四散逃逸，而己○○則留置於現場，並在未經有偵查犯罪職權機關或公務員發覺其為犯人前，於
    同日中午十三時五分許，以其住家（０四）0000000號電話撥打一一０報
    案，且於彰化縣警察局田中分局員警到場處理時主動陳明其犯行，接受裁判，而
    警方逮捕在場之己○○後，會同趕到之丙○○將戊○○、乙○○身上之繩索解開
    ，再緊急將戊○○、乙○○二人送往彰化基督教醫院，另丁○○則送往秀傳紀念
    醫院急救，丁○○因傷勢嚴重、失血休克，有生命危險，經送入加護病房急救，
    且發出病危通知書，幸經該院緊急輸血開刀止血，始倖免於難。嗣經警在該處扣
    得己○○行兇之長柄鎌刀一把及綑綁戊○○、乙○○之繩子二條。
二、案經被害人戊○○、丙○○、丁○○、乙○○訴由暨經台灣彰化縣警察局田中分
    局報請台灣彰化地方法院檢察署檢察官偵查起訴。
    理  由
一、訊據被告己○○對於右揭時、地持刀傷及告訴人戊○○、乙○○及丁○○，嗣並
    剝奪告訴人戊○○、乙○○之行動自由，且毀損告訴人戊○○、丙○○之前揭自
    小客車等情均坦承不諱，惟辯稱伊係基於正當防衛，且本件並無任何共犯，其並
    非預謀要殺害告訴人等，行兇之長炳鐮刀亦非事先準備云云。經查：
（一）右揭事實，迭據告訴人戊○○、乙○○、丁○○、丙○○於警、偵訊中及本院
      審理中指述綦詳，並經證人翁自發、江德發、員警石昆原、許明煌分於警訊或
      偵查中證述明確，且有被告所簽發之到期日為九十二年十二月十日、面額三十
      萬元、票號為七九二一二七號之本票乙紙、彰化秀傳醫院診斷證明書、秀傳紀
      念醫院九十三年一月十九日九三明秀醫字第九三０一一四號函暨告訴人丁○○
      病歷影本、彰化基督教醫院診斷書、彰化基督教醫院九十三年一月十四日九三
      彰基病歷字第九三０一０二七號函暨告訴人戊○○、乙○○病歷資料、兇器及
      現場照片共三十幀、車籍作業系統－查詢認可資料、告訴人丙○○所有之Ｄ七
      ─八六七五號自小客車汽車新領牌照登記書、行車執照（登記於施忠義名下）
      、彰化縣警察局田中分局九十三年三月二十二日田警刑字第０九三００一二七
      二八號函暨一一０受理報案紀錄資料等在卷可稽，復有被告所有供其行兇及毀
      損告訴人戊○○、丙○○車輛之長炳鐮刀一把及綑綁告訴人戊○○、乙○○之
      繩子二條扣案可資佐證。
（二）告訴人戊○○於警訊中陳稱：「（當時除砍傷你之己○○外尚有何人在場）當
      時除砍傷我們之己○○外尚有約七人在場」、「該七人有人拿木頭，有人拿西
      瓜刀在場助勢並毆我及丁○○，事後將我們兩個綑綁起來，並毀損我們開往之
      車輛玻璃及輪胎」等語，於偵查中證稱：「被告講了山地話之後，就有七、八
      人衝出來，而被告在他房屋內門後拿出一支刀子出來」、「就在門後拿刀大叫
      一聲約七、八個人衝出來，然後我就受傷，受傷後我就倒地，有一個女的拿繩
      子給己○○綁我手腳，然後我就聽到二部車玻璃破碎的聲音」等語，於本院審
      理時證稱：「被告進屋出來後，就拿著長柄鐮刀出來，並喊了一句山地話，有
      七、八個山地人人衝出來（加上被告及一位女性），分持棍子、西瓜刀，從屋
      旁巷子衝出四、五個，另一邊我沒看到」、「（何人殺你）被告，砍我左側臀
      部」、「（何人綁你）一位女性，一位山地人」、「（何人將車輛玻璃砸壞）
      被告或被告朋友，我不清楚」等語；告訴人乙○○於警訊中陳稱：「（當時除
      砍傷你之己○○外尚有何人在場）當時除砍傷我們之己○○外尚有約七人在場
      」、「該七人有人拿木頭，有人拿西瓜刀在場助勢並毆打我及戊○○，並毀損
      我們開往之車輛玻璃及輪胎，我只認得綁我之人臉部右邊有顆痣」等語，於偵
      查中證稱：「當時我們有四人，被告拿刀子先砍我右手小手臂，再砍戊○○右
      大腿，後來我人已經昏迷」、「（有無被綁起來）有，是被告綁我的」、「何
      人用繩子綁你）我不認識他們」、「我們是去向他討債，他轉頭講了一些山地
      話，之後一些人衝出來，對我們亂打，他們有拿木棒及西瓜刀亂打及亂砍」、
      「己○○在門旁有講一句山地話，然後就轉身拿刀，然後就有七、八個人衝出
      來拿刀亂砍」等語；告訴人丁○○於警訊中陳稱：「（你身上之傷是如何而來
      ）是己○○及二個不知名少年砍殺我」、「己○○就在門口大叫一聲聽不懂得
      山地話後，就進門往門旁拿出一支長柄鐮刀，朝我們四人亂砍，同時己○○家
      左邊雞舍衝出二名少年持類似開山刀朝我本人砍殺，右邊也衝出約四、五名少
      年手持不明兇器攻擊戊○○及乙○○」等語，於本院審理中證稱：「被告說要
      進入房間換衣服，於門口拿起鐮刀，口中說了一句我聽不懂得話，我的左手邊
      就衝出二名男子，分持西瓜刀、開山刀，右手邊有出來五、六個人，而被告就
      拿鐮刀向我頭部砍了一刀，拿西瓜刀、開山刀的人就朝我臀部、腋下各砍一刀
      」等語；告訴人丙○○於警訊中陳稱：「己○○側身喊一句原住民語，我也聽
      不懂，己○○就從門邊拿出一把長柄鐮刀，同時左、右邊房子跑出各二名男子
      ，向我們毆打」、「己○○持長柄鐮刀，另一名男子持西瓜刀，其餘三名持木
      棍向我們追打」、「我見己○○持長柄鐮刀先砍殺乙○○的右手再砍殺丁○○
      左胸後我扶丁○○逃離現場，另二名男性持木棍將我們的車子打壞，兩部車子
      玻璃全部被打破，後警方到達現場，我會同警方發現戊○○被以麻繩綑綁雙手
      、雙腳，乙○○是被麻繩綑綁雙手雙腳」、「只有己○○留在現場，其餘四名
      原住民男子分別駕駛汽車、機車往山下逃逸」、「我看到是其中二名原住民男
      子持木棍損毀我們的車輛」等語，於本院審理中證稱：「被告走上台階後，就
      喊了一句山地話，之後手上拿著一把鐮刀，在屋旁跑出四、五名年輕人，分持
      棍子、西瓜刀」、「我有看到被告先砍到乙○○，再砍丁○○，乙○○被砍一
      刀，丁○○我不清楚被砍幾刀，拿西瓜刀的人也有砍了丁○○」、「我跑出來
      之後，看到二個人跑出來砸了車子玻璃，刺破輪胎」等語。是由告訴人前開陳
      述或證詞，雖對渠等遭被告砍殺時除被告以外在場之共犯人數描述雖不盡相符
      （對其後被告與二名共犯如何剝奪告訴人戊○○、乙○○之行動自由及毀損告
      訴人戊○○、丙○○所有之前揭自小客車等過程則屬相同，應可採信），惟對
      在場之人除被告外尚有其他共犯一節，所述均屬一致，且觀諸告訴人等係於該
      日中午十二時許近十三時之間到達被告住處，而被告係於該日十三時五分許以
      其住家（０四）0000000號電話撥打一一０報案，此有彰化縣警察局田
      中分局一一０受理報案紀錄在卷足憑，顯然發生之時間非常短暫，而告訴人戊○○、乙○○、丁○○三人於此短時間內即分別受到刀傷而倒地，其後告訴人
      戊○○、乙○○復遭人綑綁手腳剝奪自由，所駕駛之車輛亦遭破壞，上開情事
      ，絕非被告獨力於短時間內所能完成，是告訴人指稱被告於砍殺渠等時確有共
      犯一節，應與事實相符，且由被告突以原住民發出暗語後，隨即自門後取出扣
      案之長柄鐮刀，而事先即守候於旁之該等共犯並即一擁而出，且均手持刀械及
      棍棒，是扣案之長柄鐮刀及該等共犯當係於告訴人到達前事先即已預謀準備無
      疑。又關於現場追殺告訴人時在旁守候之除被告以外之共犯人數，徵諸告訴人
      戊○○與本院審理時繪製之現場圖所示，事發當日，戊○○係站在最前方面對
      立於門前之被告，其後為丁○○及乙○○，最後則為丙○○，以當時之事發突
      然，告訴人戊○○、乙○○及丁○○短時間內即受傷倒地，渠等能否辨識現場
      共犯人數誠有疑問，惟其中告訴人丙○○，於事發當時既係站於最後位置，且
      未受到任何傷勢，則其對現場人數之掌握應較他人為精確，是其於事發當日之
      警訊中陳稱現場除被告以外尚有四名共犯等語，應較為可採。至被告指稱，與
      告訴人共同前往者，尚有一名不詳姓名年籍之男子云云，然考諸告訴人等自警
      訊迄本院審理時之歷次陳述，均陳稱前往向被告討債者僅其等四人，且核閱全
      卷資料，亦無從查悉尚有該名男子存在，是被告前開供述，自難遽以憑信，附
      此敘明。
（三）按刑法上殺人罪與傷害人致死罪之區別，本視加害人有無殺意為斷，被害人所
      受之傷害程度，固不能據為認定有無殺意之唯一標準，但加害人之下手情形如
      何，於審究犯意方面，仍不失為重要參考資料（最高法院二十年台非字第一０
      四號判例、九十二年台上字第二五二０號判決可資參照）。查扣案之長柄鐮刀
      一把係金屬製之刀器，刀鋒銳利且含刀柄，客觀上足以危害他人生命之安全，
      而頭部及胸部部位，係人體多項重要器官集中之處，如以利刃砍殺，將導致死
      亡結果之發生，此為一般人所明知。本件被告自其住處門後取出長柄鐮刀，即
      站立於台階上，居高臨下，並夥同共犯砍劈告訴人之頭部、胸部，而被告於偵
      查中復自承當時伊已失去理智不管後果如何，且知砍人頭部、胸部會產生生命
      危險，並參酌告訴人乙○○、戊○○、丁○○等三人於遭被告等砍殺後，乙○○受有右前臂撕裂傷五×五×五公分（造成屈指肌肉部分斷裂，併橈神經分支
      斷裂）、戊○○受有左側臀部穿刺傷（長約五公分，深至外側股直肌，部分肌
      肉斷裂，送醫後為行深部肌肉縫合，以手術切開至十二公分）、丁○○受有頭
      部外傷併臉部開放性傷口、左胸開放性傷口、左肺刺傷、左第二肋骨骨折、左
      腰及右大腿開放性傷口（其左腋下傷口大於十五公分深至肺併肋骨斷，肺破裂
      ，腋下血管斷裂，左腰傷口大於十二公分，深及肌肉併斷裂，右大腿傷口大於
      十公分肌肉斷裂），其中丁○○送醫後，期間因傷勢嚴重、失血休克，有生命
      危險，經送入加護病房急救，且發出病危通知書，幸經緊急輸血開刀止血，始
      倖免於難，是從被告下手之方法、強度及傷害之部位以觀，均足見被告於砍殺
      告訴人之際，縱無決意殺人之意欲，亦已有預見該行為可能造成死亡結果，而
      仍放任該結果之發生恣意而為之間接故意。至被告於著手實行該殺人行為後，
      雖因己意而中止殺人行為，嗣並報案由警聯絡救護車以防止告訴人死亡結果之
      發生，應僅構成所謂中止犯，尚不能因被告並無持續砍殺告訴人置於死地之結
      果，而論其無殺人之故意，併此敘明。
（四）次按，刑法第二十三條之「正當防衛」，以遇有現在不法之侵害為前提，如不
      法侵害尚未發生，即無防衛之可言。查本件被告雖主張其係基於正當防衛，並
      於本院審理中辯稱因告訴人等欲衝入屋內將其押出，始持扣案之長柄鐮刀出於
      自衛向告訴人等揮舞云云，惟承上所述，被告於告訴人等到達之前已將該柄鐮
      刀藏置門後，並與相關共犯謀議使渠等於其住處旁預先等候，俟告訴人到達後
      ，即發出暗語，一擁而上砍殺告訴人等，事實上告訴人顯無對被告有何不法之
      侵害，縱如證人甲○○於本院審理中所言，告訴人戊○○前已對被告催討債務
      數次，且於催討時態度並相當凶惡，期間並曾強押被告外出等情非虛，惟本件
      案發當時，告訴人等是否意欲強押被告不明，被告僅預料將有侵害，然此侵害
      尚屬未來，則其蓄意砍殺告訴人等之加害行為，自無成立正當防衛之可言。從
      而綜上所述，本件事證業已明確，被告前開犯行洵堪認定。
二、按被告己○○已著手殺人行為之實施，惟未生被害人死亡之結果，其犯罪行為尚
    屬未遂階段，核其所為，係犯刑法第二百七十一條第二項、第一項之殺人未遂罪
    ，及另犯刑法第三百零二條第一項以非法方法剝奪他人行動自由罪、同法第三百
    五十四條毀損罪。被告己○○就其殺人未遂行為與四名不詳姓名年籍之成年友人
    間，就其剝奪他人行動自由行為與在場二名不詳姓名年籍成年友人（其一為女性
    ）間，就其毀損行為與在場二名不詳姓名年籍成年友人間，各具有犯意之聯絡及
    行為之分擔，均為共同正犯。被告以一殺人行為，殺傷告訴人戊○○、乙○○及
    丁○○三人，係一行為觸犯數罪名，屬想像競合，仍以一罪論。又被告先後剝奪
    告訴人戊○○、乙○○之行動自由及毀損告訴人戊○○、丙○○所有之前揭自小
    客車之犯行，時間緊接，顯係基於概括之犯意，觸犯構成要件相同之罪名，各應
    依連續犯論以一罪，並加重其刑。被告所犯上開三罪，犯意各別，行為互殊，應
    予分論併罰。又被告已著手於殺人犯罪之實行，惟於告訴人受傷倒地後因己意中
    止該殺人行為之實施，並報警叫救護車以防止告訴人死亡結果之發生，屬中止未
    遂犯，應依刑法第二十七條之規定，按殺人既遂犯之刑予以減輕。被告於中止殺
    害告訴人，剝奪告訴人戊○○、乙○○之行動自由及毀損告訴人戊○○、丙○○
    之車輛後，在未經有偵查犯罪職權機關或公務員發覺其為犯人前，以其住家（０
    四）0000000號電話撥打一一０報案，並留置於現場，且於彰化縣警察局
    田中分局員警到場處理時主動陳明其犯行，進而接受裁判之事實，業據被告自承
    在卷，並有彰化縣警察局田中分局九十三年三月二十二日函送之一一０受理案件
    紀錄表二紙在卷可稽，爰依刑法第六十二條前段之規定，遞減輕其刑。爰審酌被
    告並無前科，素行尚佳，因遭告訴人索債，一時衝動而犯本案，且嗣後因己意中
    止犯罪，並主動自首報案以防止告訴人死亡結果之發生，惟其以銳利之刀械並夥
    同多人持械攻擊告訴人，其犯罪手段實屬激烈，暨考量告訴人等所受之傷勢、迄
    未對告訴人為任何之民事賠償及被告犯後態度等一切情狀，各量處如主文所示之
    刑，並定其應執行刑，以資儆懲。扣案之長炳鐮刀一把，係供被告殺人未遂及毀
    損犯行之用，繩子二條，則係供被告剝奪他人行動自由犯行所用之物，且均屬被
    告所有，業據被告供承在卷，併依刑法第三十八條第一項第二款之規定為沒收之
    宣告。
據上論斷，應依刑事訴訟法第二百九十九條第一項前段，刑法第二十八條、第五十六
條第二百七十一條第二項、第一項、第三百零二條第一項、第三百五十四條、第二十
七條、第五十五條、第六十二條前段、第五十一條第五款、第三十八條第一項第二款
，罰金罰鍰提高標準條例第一條前段，判決如主文。
本案經檢察官賴志盛到庭執行職務。
中　　　華　　　民　　　國　　　九十三　　　年　　　四　　月　　十三　　日
                                臺灣彰化地方法院刑事第二庭
                                    審判長法      官
                                  法      官
                                          法      官
右正本證明與原本無異。
如不服本判決，應於判決送達後十日內，向本院提出上訴狀( 須附繕本 )。
                                      法院書記官  詹國立
中　　　華　　　民　　　國　　　九十三　　　年　　　四　　月　　十三　　日
